【裁判字號】    91,訴,1374
【裁判日期】    920610
【裁判案由】    偽造有價證券等
【裁判全文】
臺灣彰化地方法院刑事判決                        九十一年度訴字第一三七四號
    公  訴  人  臺灣彰化地方法院檢察署檢察官
    被      告  丙○○原名黃.
    指定辯護人  本院公設辯護人  乙○○
右列被告因偽造有價證券等案件，經檢察官提起公訴（八十九年度偵字第七六八五號
），本院判決如左：
    主      文
丙○○連續意圖為自已不法之所有，而侵占對於業務上所持有之物，處有期徒刑柒月
，緩刑參年。
    事  實
一、丙○○（原名黃秀綿）前曾於民國七十五年十一月二十六日，因賭博罪，經台灣
    高等法院台中分院以七十五年度上易字第二四０一號判處有期徒刑六月確定，並
    於七十六年一月二十七日易科罰金執行完畢（未構成累犯），仍不知警惕，緣伊
    自八十七年十二月二十一日起，即受僱於甲○○所經營位於彰化縣員林鎮○○路
    ○段三五九號「柏昌資訊社」擔任會計一職，負責收受保管資訊社每日收取之資
    金、票據及各項收支之記載等業務，為從事業務之人。詎其竟基於意圖為自己不
    法所有之概括犯意，連續於八十八年一月二十六日、同年二月十二日及同年五月
    十日，將其所保管之現金新台幣（下同）四萬元、一萬元、三萬五千四百四十元
    ，變易持有為所有之意而予侵占入己，並在其所掌管之收支帳簿上不實登載前揭
    款項各轉入乙存四萬元、轉入甲存一萬元或轉入甲存三萬五千四百四十元，合計
    侵占之款項為三筆共八萬五千四百四十元。嗣因丙○○離職後，甲○○核對現金
    帳目與收支帳簿所載暨銀行存摺明細不符後始查悉上情。
二、案經甲○○訴請台灣彰化地方法院檢察署檢察官偵查起訴。
    理  由
一、訊據被告丙○○，矢口否認有前揭犯行，辯稱：伊未挪用柏昌資訊社之資金，帳
    冊上之登記可能為筆誤，伊每日收支帳款均有和告訴人核對，每日收帳均有記明
    ，起訴書所載侵占款項，乃其向告訴人所借用，並非侵占云云。經查：告訴人於
    八十九年十月十一日向台灣彰化地方法院檢察署申告，謂其發現自八十八年一月
    四日起至八十八年五月三十一日止有多筆柏昌資訊社資金被被告以登載不實方式
    而不知去向，應係被被告侵占，嗣其於八十八年六月七日發現後與被告談，被告
    有承認侵占這些款項，並稱願歸還等語，並提出相關之收支帳簿影本為證，本院
    經質之被告其雖自認該收支帳簿乃伊所記載無誤，惟辯稱以上開各語。經查，據
    告訴人所提出之收支帳簿，其中八十八年一月二十六日記載「轉入乙存」四萬元
    、同年二月十二日記載「存入甲存」一萬元及同年五月十日記載「轉入甲存」三
    萬五千四百四十元等三筆款項，比對柏昌資訊社設於台灣中小企業銀行員林分行
    帳號00000000000、00000000000號甲存暨乙存之帳戶，
    並未有相關之存入事實，此有柏昌資訊社前述帳戶支票存款對帳單暨活期儲蓄存
    款往來明細等附卷可稽。又查，前揭收支帳簿，被告供稱乃柏昌資訊社每日收支
    之流水帳，則依常情自應按日按收支順序詳實登記，然觀之八十八年一月二十六
    日「轉入乙存」四萬元該筆記錄，其係登記在同年一月二十七日及同年一月二十
    八日之間，顯係事後另行之登載，自非筆誤所致；再存入甲存之目的，係為讓支
    票得以兌領，惟八十八年二月十二日及同年五月十日前後，均未有同額支票之兌
    領紀錄，此有前揭支票存款對帳單可查，而據被告於本院調查中供承，柏昌資訊
    社之支票均係伊代為簽發，再交予告訴人用印，且亦由其負責匯款，讓持票人得
    以兌領（見九十一年十二月十七日訊問筆錄），則有無票據到期需行匯款，被告
    自是最為清楚，其辯稱該二筆記載亦係筆誤云云，亦不足採信。況查，告訴人提
    出告訴後，於偵查中被告經傳到庭後，於八十九年十一月二十三日訊問時供稱伊
    係向告訴人借款，在帳冊上登載名目為「丙○○借錢」，而告訴人有同意借款云
    云，惟經核對前揭收支帳簿，僅分別於八十八年二月十二日記載「琳翔借資」
    五千元同月十四日記載「琳翔借資」三千五百元等二筆記錄，可知告訴人如同
    意借款者，於收支帳簿上應會有「借資」之紀錄，則前述三筆「轉入乙存」或「
    存入甲存」之款項，應非借貸，此觀之告訴人於本院審理時指稱該些款項確實是
    被告拿去使用，且未事先知會，被告先使用後方告知伊等語，而被告亦自承其先
    行挪用後始知會告訴人等語（見九十二年五月二十七日審判筆錄），尤可證實，
    被告確有侵占之犯行，甚為明確。按刑法上之侵占罪，為即成犯，只要行為人將
    持有變易為所有之意思顯現於外，罪即成立，不因嗣後原所有人表示宥恕而有所
    影響，本件被告既有侵占之事實，告訴人於事後縱有同意將被告所侵占之款項易
    為雙方借貸關係，亦無解於被告之犯行，從而，本件事證已明，被告之犯行，堪
    以認定。
二、核被告丙○○所為，係犯刑法第三百三十六條第二項之業務侵占罪。其先後三次
    侵占之犯行，時間緊接，所犯係犯罪構成要件相同之罪，顯係基於概括之犯意為
    之，為連續犯，依法以一罪論，並加重其刑。爰審酌被告之品行、犯罪動機、目
    的、手段、所侵占之款項數額及犯罪後之態度等一切情狀，量處如主文所示之刑
    ，以示懲儆。末查被告前於七十五年十一月二十六日固曾因賭博罪，經台灣高等
    法院台中分院以七十五年度上易字第二四０一號判處有期徒刑六月確定，於七十
    六年一月二十七日易科罰金執行完畢，惟於前案執行完畢後迄今，已逾五年以上
    未曾受有期徒刑以上刑之宣告，此有臺灣彰化地方法院檢察署刑案資料查註紀錄
    表在卷可稽，本院認其經此教訓，應知警惕而無再犯之虞，且被告復與告訴人達
    成和解，並賠償告訴人，此據告訴人陳明在卷，所宣告之刑，認以暫不執行為適
    當，併予宣告緩刑三年，以勵自新。
三、至公訴人另認八十八年一月四日所記載現金支出五萬元、同年五月二十二日因稅
    金支出四千四百元及同年五月三十一日記載「存入甲存」五萬七千元等三筆款項
    ，亦為被告所侵占云云。然查，前述收支帳簿上八十八年一月四日記載現金支出
    五萬元部分，除告訴人之指訴外，遍查全卷，別無相關證明，而被告復辯稱乃告
    訴人要還給上游廠商之借款所支出等語，則該現金五萬元支出部分，自難僅憑告
    訴人之片面指訴，即認亦為被告所侵占；另同年五月二十二日因稅金支出四千四
    百元部分，被告否認曾予侵占入己，而查全卷亦無相關證據足以認定，且本院經
    質之告訴人，其坦言確曾交代被告繳納，惟可能被告忘記繳納，並非遭其所侵占
    等語（見九十二年一月二日訊問筆錄），則被告主觀上究有無不法所有之意圖不
    明，此部分亦難證實係為被告所侵占；又同年五月三十一日，柏昌資訊社設於台
    灣中小企業銀行員林分行帳號00000000000號帳戶內，確有五萬七千
    元存入之紀錄，此有支票存款對帳單在卷可參，公訴人認此部分亦遭被告所侵占
    ，顯有誤認。從而前開部分，或無法證實是否為被告所侵占，或難以究明被告主
    觀上有無具不法所有之意圖，或因公訴人之誤認實與侵占無涉，本均應為無罪之
    諭知，惟公訴人認與前開論罪科刑部分具連續犯之裁判上一罪關係，爰不另為無
    罪之諭知，附此敘明。
四、公訴意旨另以：被告於八十八年五月中旬，將其所保管之柏昌資訊社向台灣中小
    企業銀行所申請之支票，其中號碼ＡＴ0000000、ＡＴ0000000號
    二紙空白支票予以侵占入己，並委託不明姓名人士偽刻柏昌資訊社、甲○○等印
    章，復於前述號碼ＡＴ0000000號空白支票上偽填發票日期為八十八年五
    月二十三日、金額二萬五千元，號碼ＡＴ0000000號空白支票上偽填發票
    日期為八十八年六月十日、金額四萬元，並蓋用前揭盜刻之柏昌資訊社、甲○○
    印文於支票上，完成發票行為後交付予前南山人壽同事賴永雄，而認此部分亦涉
    業務侵占及行使偽造有價證券之罪嫌云云。訊之被告，堅詞否認有上揭犯行，辯
    稱：柏昌資訊社之空白支票平常均放在公司，而上述二紙支票，是伊向告訴人所
    借用，簽發後拿給告訴人蓋用私章等語。經查：（一）告訴人於偵查中陳明，柏
    昌資訊社向向台灣中小企業銀行（員林分行）所申請之空白支票及柏昌資訊社印
    章，均係由被告保管，如要簽發支票，被告會先填上金額，蓋上公司章，再交予
    伊蓋私人（甲○○）印章等語（見九十一年三月十九日訊問筆錄），是柏昌資訊
    社簽發支票之流程，係先由被告自其所保管之空白支票填上發票日期、金額，蓋
    用柏昌資訊社印章後，再交由告訴人蓋用私章，以完成發票行為。（二）被告雖
    自承前揭票據號碼ＡＴ0000000號、發票日期為八十八年五月二十三日、
    金額二萬五千元，及票據號碼ＡＴ0000000號、發票日期為八十八年六月
    十日、金額四萬元之支票二紙，確係伊所簽發，嗣並交付予證人賴永雄，惟稱伊
    於填妥發票日期及金額並蓋用柏昌資訊社印章後，交給告訴人蓋用其私章等語，
    而告訴人於本院調查中另提出乙枚「甲○○」之私章，且陳稱經其回想，被告確
    曾拿前揭二紙支票予其蓋章，然用印時，可能拿成上述另行提出之私章等語（見
    九十二年一月二日訊問筆錄），嗣本院再命告訴人提出柏昌資訊社印章、向台灣
    中小企業銀行員林分行申請支票帳戶留存之「柏昌資訊社」暨「甲○○」印文，
    連同前揭二紙支票原本暨告訴人另行提出之私章送請法務部調查局鑑定，經函覆
    ，上述二紙支票上所蓋用之柏昌資訊社印文與告訴人提出之柏昌資訊社印章印文
    暨告訴人申請支票帳戶開戶時留存之「柏昌資訊社」印文相符，上述二紙支票所
    蓋用之「甲○○」印文、告訴人另行提出之私章印文與告訴人申請支票帳戶時留
    存之「甲○○」印文不符，惟票據號碼ＡＴ0000000號支票蓋用之「甲○
    ○」印文與告訴人另行提出之私章印文相符，票據號碼ＡＴ0000000號支
    票蓋用之「甲○○」印文則因印色不勻，紋線特徵模糊，無法認定是否與前述票
    據號碼ＡＴ0000000號支票蓋用之「甲○○」印文及告訴人另行提出之私
    章印文間之異同，此有法務部調查局九十二年三月二十四日及同年四月二十八日
    分別出具之鑑定通知書在卷可按，可信告訴人於本院調查中所稱被告確曾拿前揭
    二紙支票予其蓋章，然當時用印時，伊可能拿成上述另行提出之私章等語，應與
    事實相符。（三）又被告取得前述二紙支票之原因，其在偵查中雖曾為其欺騙告
    訴人，誆稱要支付客戶貨款，告訴人始於支票上用印之供述（見九十一年八月二
    十六日訊問筆錄），惟其後即一致陳稱乃向告訴人借用取得等語，另觀之告訴人
    對被告如何取得前述支票，始終語焉不詳，嗣於本院調查中，復稱「除系爭支票
    外，我沒有印象有無借給她（指被告）支票」等語，言下之意，似肯認被告曾向
    其借用前述支票，再被告固然曾先後將前述二紙支票交付予賴永雄，此據證人賴
    永雄於偵查終結證述實，然此亦無足以反向推論被告取得之原因，參諸刑事訴訟
    法第一百五十六條第二項之規定意旨，自難遽以被告偵查中該次不利之自白，即
    認被告取得前述支票有何不法。綜上所述，前述支票上之「柏昌資訊社」印文既
    屬真正，復經告訴人蓋用私章，完成發票行為，則被告再自告訴人處取得支票，
    其情形自與侵占罪之要件有間，亦無公訴人指稱「偽刻柏昌資訊社、甲○○印章
    」之情形，當與偽造有價證券之要件有別，自無行使偽造有價證券之問題，惟此
    部分因公訴人認與前開論罪科刑部分有連續犯、牽連犯之裁判上一罪關係，亦不
    另為無罪之諭知，併此敘明。
據上論斷，應依刑事訴訟法第二百九十九條第一項前段，刑法第五十六條、第三百三
十六條第二項、第七十四條第二款，罰金罰鍰提高標準條例第一條前段，判決如主文
。
本案經檢察官江孟芝到庭執行職務。
中      華      民      國      九十二      年      六      月    十    日
                                臺灣彰化地方法院刑事第二庭
                                    法      官  王義閔
右正本證明與原本無異。
如不服本判決，應於判決送達後十日內，向本院提出上訴狀( 須附繕本 )。
告訴人或被害人對於判決如有不服具備理由請求檢察官上訴者，其上訴期間之計算係
以檢察官收受判決正本之日期為準。
                                      法院書記官  詹國立
中      華      民      國      九十二      年      六      月   十一   日
刑法第三百三十六條
對於公務上或因公益所持有之物，犯前條第一項之罪者，處一年以上七年以下有期徒
刑，得併科五千元以下罰金。
對於業務上所持有之物，犯前條第一項之罪者，處六月以上五年以下有期徒刑，得併
科三千元以下罰金。
前二項之未遂犯罰之。


司法院資訊處製作；財團法人民間司法改革基金會備份。
